【裁判字號】    95,判,380
【裁判日期】    950323
【裁判案由】    請求退費
【裁判全文】
最  高  行  政  法  院  判  決
                                     95年度判字第00380號
上  訴  人  乙○○
            丙○○
共      同
訴訟代理人  甲○○
被 上訴 人  中央健康保險局中區分局
代  表  人  陳明哲
訴訟代理人  丁○○律師
上列當事人間因請求退費事件，上訴人對於中華民國93年10月26
日臺中高等行政法院93年度訴字第351號判決，提起上訴。本院
判決如下：
    主  文
上訴駁回。
上訴審訴訟費用由上訴人負擔。
    理  由
一、本件上訴人之母張吳瓊霞因腦血管病變併右側肢體癱瘓，於
    民國（下同）90年7月16日至11月28日入住臺中市長興醫院
    （下稱長興醫院）診療，其間90年8月6日因長興醫院認張吳
    瓊霞病情已穩定，乃於翌日通知辦理出院，然家屬為期該醫
    院繼續照顧病人，乃要求自費住院並經其長子乙○○（即上
    訴人之一）簽具病患診療自費同意書；長興醫院並於90年11
    月5日向被上訴人申請以九二一災民身分免部分負擔，申報
    90年7月16日至同年8月6日之相關住院醫療費用，迨至90年
    11月28日上訴人眷屬張吳瓊霞出院，共自付醫療費用新臺幣
    （下同）325,683元。嗣張吳瓊霞之弟弟甲○○（即本件訴
    訟代理人）質疑住院治療為何須繳交龐大醫療費用，於92年
    3月2日向被上訴人申訴，案經被上訴人審查，認為張吳瓊霞
    在90年8月7日至90年11月28日期間病情確已穩定，不符住院
    條件，已屬非醫療所必需，被上訴人乃依行為時全民健康保
    險法（下稱健保法）第41條第2款及全民健康保險醫療辦法
    （下稱健保醫療辦法）第20條第4款，於92年4月17日以健保
    中費三字第0920014676號函復歉難給付。上訴人不服，循序
    提起行政訴訟，遭原審判決駁回，遂提起本件上訴。
二、上訴人在原審起訴意旨略以：（一）依司法院釋字第524號
    解釋，顯見健保法第41條第2款及健保醫療辦法第20條第4款
    ，係逕將保險對象醫療權益，委由醫事機構自決之，其行使
    權利顯非被保險人所能預見，均已逾母法授權範圍，對保險
    對象所發生不予給付之情形，既未就（醫療自費同意書）簽
    約與審查程序及認定基準為明文規定，顯與保險對象權益應
    受保障之意旨有違，故應認係行政主管機關其監督不力，無
    可將責任歸責於上訴人簽屬診療自費同意書。（二）全民健
    康保險醫事服務機構服務審查辦法第6條第1項係給保險醫事
    機構鑽法令漏洞之機會；蓋被上訴人賦予醫事機構與保險對
    象間，私下簽署診療自費同意書之行政程序不當，理由係行
    政主管當局不能得知上開診療自費同意書之存在。從而被上
    訴人不得以其查無長興醫院向被上訴人申報張吳瓊霞90年8
    月7日至同年11月28日之住院費用，掩飾其監督不力，為駁
    回上訴人主張之理由，被上訴人應該注意而沒有注意，就是
    疏失，應為而不作為，皆係與保險對象權益應受保障之意旨
    有違。（三）本件被保險人係榮民眷屬，若非長興醫院強制
    留置病患，焉有不移轉他院或去榮民醫院享其全免醫療權利
    之事，若非長興醫院開給家屬殘障診斷書，家屬何能申請得
    到勞保殘障給付67萬元，亦即長興醫院為保全醫事費，起先
    藉口誘迫家屬先簽下病患診療自費同意書，後再唆使家屬請
    領殘給以解眼前燃眉之急，惟長興醫院擱置本醫療自墊款代
    請案，遑論其目的為何，其作為非法之所許。基此，應認係
    被上訴人監督不力之所致，顯非可歸責於上訴人家人簽給醫
    院病患診療自費同意書之事由，請還九二一震災災民、榮民
    眷屬疾病時，受醫療之權益與公道，以維持遺屬之生計。（
    四）在90年8月7日即被醫院認為病情穩定並通知出院時，被
    上訴人已核發予本被保險人重大傷病患者卡在案，相差出入
    甚鉅，委與事實不合，明顯係自相矛盾；蓋當時被保險人已
    發高燒，且灌食管亦發生阻塞現象，皆得須仰賴專業醫護士
    技術更換之，故被上訴人或長興醫院謂已病情穩定，委實難
    予令人信服。（五）上訴人簽予自費同意書之目的，係因院
    方索費無著而引起，並非病情穩定之事由，很明顯的有失公
    平，又本被保險人亦持有九二一震災卡，亦持可享全免醫療
    費用之榮眷卡，且發生於同一醫療事件之行為，本屬公法上
    爭議事件，故被上訴人主張非屬公法事件，乃顯與行政訴訟
    法第1條相違，亦與憲法第16條保障人民訴訟權之規定顯有
    牴觸。另上訴人之母係動開腦部手術後遺症之病患，大腦病
    變之植物人於領取殘廢給付後，如因大腦病變以外之其他傷
    病而有治療之必要者，承保機關仍應負擔醫療費用，乃屬當
    然。並因該自費診療同意書，當時並無先經保險人（被上訴
    人）事前審查之程序，於法該自費同意書顯未成立，故被上
    訴人認事用法顯無根據，自難謂適法。（六）本件皆起因於
    長興醫院當時已發生財務危機，為了自求生存，罔顧被保險
    對象醫療之權益，亦即當時並無請領勞保殘廢給付67萬元之
    必要，院方亦無開給家屬殘障診斷書證明之必要，故而上訴
    人方主張皆係院方誘騙逼迫上訴人家屬之所致，故本筆醫療
    自墊款非係遺產，原係家屬照顧被保險人維持生計之錢財。
    為此，訴請1.撤銷原處分及訴願決定。2.撤銷被保險人家屬
    與長興醫院間因誘迫簽屬之病患診療自費同意書。3.請求判
    決被上訴人應予核退已故被保險人（張吳瓊霞）於上開住院
    期間，所致墊付醫療款325,683元。4.被上訴人應賠償上訴
    人1,800,000元等語。
三、被上訴人則以：（一）上訴人援引民法第74條暴利行為之規
    定，請求撤銷被保險人家屬與長興醫院間因誘迫簽屬之病患
    診療自費同意書，因非屬公法上爭議之事件，依法不得提起
    行政訴訟，應予駁回。（二）依健保法第41條及健保醫療辦
    法第15條、第20條，如保險對象經醫事機構診斷並通知出院
    時，應予出院，否則其繼續住院的醫療費用應自行負擔。又
    上訴人為已故張吳瓊霞女士之繼承人，起訴請求被上訴人應
    核退被保險對象張吳瓊霞之自費繳納的醫療費用，依健保法
    第46條規定，該核退權利為一專屬權，不得繼承。（三）本
    件上訴人自承，長興醫院於90年8月6日以保險對象病情穩定
    通知出院，惟上訴人乙○○簽署自費同意書係出於長興醫院
    之誘騙，姑不論該自費同意書是否如上訴人所陳係遭長興醫
    院誘騙所簽立，惟依健保法第41條、醫療辦法第15、20條，
    保險對象經通知出院而拒不出院者，保險人即被上訴人不予
    保險給付。又當時被保險人已屬慢性右側偏癱，經適當治療
    後無住院必要，可以在門診、慢性病療養中心或居家照護處
    理，且於其拒絕出院，並同意自費住院後，即同年8月7日至
    11月28日住院期間，該院僅施予高血壓、血液循環促進劑、
    大便軟化劑及胃管灌食，並無特殊處置，足見張吳瓊霞病情
    穩定，無住院治療之適當理由。故被上訴人拒絕核退於法並
    無不符等語，資為抗辯。
四、原審斟酌全辯論意旨及調查證據之結果，以：（一）本件長
    興醫院於90年11月5日向被上訴人申領張吳瓊霞90年7月16日
    至90年8月6日相關住院醫療費用，係因張吳瓊霞原入住臺中
    中山醫院，於出院時家屬並未至該醫院結清積欠之醫療費用
    ，致健保卡一直被留置於中山醫院，俟家屬結清後，始將健
    保卡交給長興醫院完成申報手續，又該醫院雖至90年11月5
    日始據以向被上訴人申報張吳瓊霞相關住院醫療費用，然該
    費用之申報亦於3個月內完成，尚無延誤申報之情事。而90
    年8月7日至11月28日張吳瓊霞自費住院期間之費用，長興醫
    院並未向健保局申報，亦無該醫院俟經過2年方申報之情事
    ，上訴人所主張，顯然未詳細充分理解本案始末及長興醫院
    健保申報情形和行政院衛生署對醫療院所要求其不得收取保
    證金之規定所致。至於長興醫院於90年8月7日認定張吳瓊霞
    病情穩定，通知家屬辦理出院，亦經被上訴人審查，皆認定
    張吳瓊霞在90年8月7日至90年11月28日期間病情確已穩定，
    不符住院條件，其住院已屬非醫療所必需，上訴人如於當時
    即辦理出院，而非簽具病患診療自費同意書要求繼續住院，
    該醫院當不會讓上訴人眷屬繼續住院，該醫院並無上訴人所
    指稱隱瞞內情鑽法令漏洞或強留患者之情事。（二）依行政
    訴訟法第111條第1項，本件上訴人於訴狀送達被上訴人後，
    又提起給付訴訟，請求被上訴人應就其不法行政所致，為勞
    工被保險人在勞工保險所遭受損失侵害等權益回復原狀，暨
    肆意巧立名目，改弦易轍草菅人命等負其不當行政之責任，
    應賠償上訴人180萬元，既未得被上訴人同意，故上訴人於
    準備程序終結後方提出該給付訴訟，導致訴訟延滯，其追加
    為不適當，係屬不合法爰併以判決駁回。（三）上訴人起訴
    聲明第2項，援引民法第74條暴利行為之規定，請求撤銷被
    保險人家屬與長興醫院間因誘迫簽屬之病患診療自費同意書
    乙節，核屬民事訴訟範圍，非屬公法上爭議之事件，依法自
    不得提起行政訴訟，而此部分為不合法本應依行政訴訟法第
    107條第1項第1款規定以裁定駁回，茲併以判決駁回之。（
    四）上訴人爭議家屬吳子潭簽署自費同意書係出於長興醫院
    之誘騙，惟姑不論該自費同意書是否如上訴人所陳係遭長興
    醫院誘騙所簽立，依健保法第41條及健保醫療辦法第15、20
    條規定，保險對象經通知出院而拒不出院者，保險人即被上
    訴人不予保險給付；本件被保險人張吳瓊霞於90年8月7日即
    可出院門診追蹤，惟拒絕出院，並同意自費住院，且於同年
    8月7日至11月28日自費住院期間，該院僅施予高血壓、血液
    循環促進劑、大便軟化劑及胃管灌食，並無特殊處置，足見
    張吳瓊霞病情穩定，無住院治療之適當理由，則本件上訴人
    已故眷屬張吳瓊霞於90年8月7日至90年11月28日之病情既經
    該醫院及被上訴人審查認定已穩定，不符住院條件，自屬非
    醫療所必需，且長興醫院係在家屬要求繼續住院，並簽具病
    患診療自費同意書後，同意張吳瓊霞繼續住院，該住院費用
    依規定必須由上訴人自行負擔。從而，被上訴人之核定及審
    定無不合，本件被上訴人拒絕核退之處分並無違誤，訴願決
    定予以維持，亦無不合。而為駁回上訴人在原審之訴之判決
    。
五、上訴人上訴意旨復以：（一）健保對象長子乙○○所簽署係
    病患診療自費同意書，而非病患診療自費住院同意書，雖同
    意書中有人工加填之字句，如8/7始由健保改自費住院，惟
    該意思表示非屬同意書中電腦字體所列藥品、材料等物件，
    上訴人概不接受，至於上開同意書左上角書寫變造為自費住
    院同意書，有偽造、變造私文書罪之嫌，故原判決誤將病患
    診療自費同意書視為自費住院同意書，乃明顯觀念錯誤；況
    依健保法第41條，上開同意書未於90年8月7日送經保險人即
    被上訴人審查，自難認依法有效。（二）本件長興醫院於90
    年8月7日通知上訴人辦理出院之事由，係因其為地方醫院，
    健保給付只能給予住院1個月為限，並非因被保險人張吳女
    士病情已穩定，且上訴人亦無拒絕辦理出院，而係該院要求
    上訴人結清同年7月16日至8月6日住院期間之自負額12,000
    元，但上訴人無法籌措，該院不還家屬證件離院所致；又本
    家屬於90年7月16日即已完成中山醫院出院手續，亦即入住
    長興醫院當時已將病患健保卡、身份證繳交，有94年3月14
    日中山醫院稽催函可證，原判決未向中山醫院查證，而認係
    家屬尚未辦妥中山醫院出院手續，顯係妄行臆測，違反經驗
    法則及認定事實之邏輯，其判決違反行政訴訟法第243條第1
    項，為違背法令；且依健保醫療辦法第13條，長興醫院於90
    年11月5日方申報本健保對象90年7月16日至90年8月6日之住
    院給付，顯與上訴人有無繳交健保卡無涉，故無可歸責於上
    訴人遲繳健保卡之事由，故原判決理由極顯矛盾，為當然違
    背法令。（三）被保險人張吳女士於90年8月6日當時剛完成
    氣切息肉增生手術，有持續高燒、嗜睡、四肢無力現象，且
    須用抽痰管抽痰等情，並非病情穩定，原判決未提出具體反
    駁上訴人之醫學理論主張，逕認張吳女士於90年8月7日當時
    病情已穩定，顯違經驗法則，違背行政訴訟法第243條第2項
    第3、6款。（四）上訴人提起之給付訴訟雖係於準備程序庭
    後，但遞狀係在言詞辯論日之前，而被上訴人未於原審言詞
    辯論前提出異議書狀，依行政訴訟法第111條第2項，應視為
    被上訴人同意追加；況依同條第3項第2款、5款和同法第8條
    ，亦應准許系爭給付訴訟之提起，原判決否准上訴人得為之
    請求，顯於法有違。為此，訴請廢棄原判決，並判決被上訴
    人履行健保法第2條，核退醫事費自墊款325,683元等語。
六、本院查：
（一）按「保險對象有下列情形之一者，不予保險給付：一、依
      其他社會保險法令取得殘廢給付後，以同一傷病申請住院
      診療者。二、住院診療經診斷並通知出院而不出院者，其
      繼續住院之費用。三、經保險人事前審查，非屬醫療必需
      之診療服務及藥品。四、違反本法規定者。」為健保法第
      41條所明定。查全民健康保險，乃經由此保險制度，提供
      醫療保健服務，以達增進全體國民健康之目的；故而，透
      過全民健康保險提供之醫療保健服務，應本於此立法目的
      ，由全體保險對象所共享，而不應由個別之個人所壟斷；
      故健保法乃有前述不予保險給付之規定。經查，本件係因
      上訴人之被繼承人張吳瓊霞在長興醫院診療，自付其中90
      年8月7日至同年11月28日之醫療費用共325,683元，向被
      上訴人請求核付，遭被上訴人依健保法第41條第2款規定
      予以否准，乃為本件關於核付醫療費用325,683元部分之
      請求。而該325,683元醫療費用係因上訴人之被繼承人張
      吳瓊霞於90年8月6日經長興醫院認經適當治療已無住院必
      要後，經上訴人乙○○同意自費住院後所發生之醫療費用
      ，並當時上訴人之被繼承人張吳瓊霞之情況，嗣後經被上
      訴人另委請醫師予以審查結果，亦認確已無住院必要，可
      以在門診、慢性病療養中心或居家照護處理等情，已經原
      審斟酌調查證據之辯論結果，詳述其得心證之理由，核與
      證據法則及經驗法則無違；本件上訴人所爭執之醫療費用
      325,683元，既是上訴人之被繼承人張吳瓊霞經通知出院
      而不出院，因其繼續住院而發生之費用，故原審援引前述
      健保法第41條第2款規定，認被上訴人否准核付，並無不
      合，即無違誤。又被上訴人是因系爭自付之醫療費用，有
      健保法第41條第2款規定之情形，而否准核付；即應否核
      付係以該條規定為據，核與上訴人所稱之診療自費同意書
      ，並無必然之關係；故上訴人關於診療自費同意書之指摘
      ，因與原判決上述結論無影響，本院自無再予論究之必要
      。另上訴人於原審聲明求為撤銷之「診療自費同意書」乃
      上訴人乙○○簽發予訴外人長興醫院，並上訴人於原審亦
      是援引民法第74條規定為主張，自屬私權爭執，故原審以
      其非行政法院權限之事件，亦無不合。故上訴人以其一己
      之見解，指摘原判決有理由不備、理由矛盾或行政法院於
      權限之有無辨別不當之違法云云，自無可採。此外，原判
      決關於上訴人之被繼承人張吳瓊霞之健保卡是否被留置中
      山醫院等部分之說明，因與本件上訴人在原審聲明請求之
      事項無涉，故上訴意旨就原判決關於此部分之指摘，即與
      原判決是否違法之結論無影響，故本院對之亦無再予審究
      必要，亦併予敘明。
（二）又依行政訴訟法第111條第1項規定，行政訴訟之原告於訴
      狀送達後，原則上即不得將原訴變更或追加他訴，除非有
      經被告同意或行政法院認為適當之情事；並同條第2項及
      第3項另再規定，「被告於訴之變更或追加無異議，而為
      本案之言詞辯論者，視為同意或追加」及訴之變更或追加
      應予准許之情形。經查，本件上訴人於原審之起訴狀繕本
      是於93年8月4日送達被上訴人，至於追加給付訴訟之起訴
      狀則是於原審準備程序終結後，言詞辯論期日前之93年10
      月19日提出，並被上訴人於言詞辯論期日明白表示不同意
      上訴人之追加；故關於上訴人追加之給付訴訟部分，自無
      上訴人所稱有行政訴訟法第111條第2項視為同意情事。另
      上訴人此追加給付訴訟之請求，係主張被上訴人應就其不
      法行政所致，為勞工被保險人在勞工保險所遭受損失侵害
      等權益回復原狀，暨肆意巧立名目，改弦易轍草菅人命等
      負其不當行政之責任，賠償上訴人180萬元；故上訴人此
      一損害賠償之請求，其請求之原因事實即與上訴人起訴原
      所主張被上訴人應准核付上訴人之被繼承人張吳瓊霞自付
      之醫療費用及撤銷「診療自費同意書」之請求無涉，亦無
      上訴人所稱有行政訴訟法第111條第3項第2款及第5款之應
      准予追加情事。是原審本於職權認此訴之追加會導致訴訟
      延滯，而不適當，即無不合。又上訴人關於此追加180萬
      元賠償請求部分，縱如上訴人主張是因行政訴訟法第8條
      第2項規定，而併為之請求，則上訴人此賠償之請求，性
      質上即屬依同法第7條所規範，於提起行政訴訟同一程序
      中合併為損害賠償之請求；惟上訴人於原審起訴求為撤銷
      被上訴人否准給付上訴人之被繼承人張吳瓊霞自付醫療費
      用之處分，並請求被上訴人應准給付醫療費用，暨撤銷診
      療自費同意書之請求，均遭駁回，則其因此而併為賠償之
      請求，自亦無理由，而與原審駁回之結論，並無二致；是
      上訴意旨據以指摘原判決違法，亦無可採。
（三）綜上所述，原判決駁回上訴人在原審之訴，並無違誤。上
      訴意旨，指摘原判決違法，求為廢棄，為無理由，應予駁
      回。
據上論結，本件上訴為無理由，依行政訴訟法第255條第1項、第
98條第3項前段、第104條、民事訴訟法第85條第1項前段，判決
如主文。
中    華    民    國    95    年    3     月    23    日
                  第四庭審判長法  官  高  啟  燦
                              法  官  黃  合  文
                              法  官  黃  璽  君
                              法  官  廖  宏  明
                              法  官  楊  惠  欽
以  上  正  本  證  明  與  原  本  無  異
中    華    民    國    95    年    3     月    23    日
                              書記官  張  雅  琴


司法院資訊處製作；財團法人民間司法改革基金會備份。
